【裁判字號】    92,上訴,99
【裁判日期】    920702
【裁判案由】    偽造文書
【裁判全文】
臺灣高等法院花蓮分院刑事判決                      九十二年度上訴字第九九號
    上  訴  人  臺灣臺東地方法院檢察署檢察官
    被      告  乙○○
    被      告  甲○○
    被      告  丁○○
    被      告  戊○○
右上訴人因被告等偽造文書案件，不服臺灣臺東地方法院九十二年度訴字第二一號中
華民國九十二年三月二十日第一審判決（起訴案號：臺灣臺東地方法院檢察署九十一
年度偵字第一五九七號），提起上訴，本院判決如左：
    主  文
上訴駁回。
    理  由
一、公訴意旨略以：甲○○夥同友人何春進、丁○○、戊○○於民國（下同）九十一
    年五月二十九日，欲搭乘由乙○○所駕駛之「來發號」膠筏至外海潛水打魚，於
    同日十四時三十分許自臺東縣綠島鄉中寮漁港出港時，由乙○○向當時值班之行
    政院海岸巡防署海岸巡防總局東區巡防局第八一大隊綠島鄉公館安檢所辦理報關
    手續。乙○○明知報關之手續，依規定須出示所有出海人員之身分證，供值班之
    安檢員將出港人員之姓名登載於其職務所掌之安檢簿上，且何春進之姓名並非「
    林志鵬」，而當時值班之安檢員己○○（另案偵辦）亦知上情，其二人竟基於共
    同之犯意聯絡，違反上開規定，由乙○○故意將出港人「何春進」之姓名申報為
    「林志鵬」，己○○隨即將此不實之姓名「林志鵬」登載於安檢簿上，而足生損
    害海巡署對於海岸管理之正確性（蓋將會造成走私及偷渡等情形發生）。甲○○
    等人完成報關手續出港後，便至外海約五百公尺處潛水打魚，嗣於同日十七時許
    ，甲○○等人發現何春進失蹤，渠等雖立即搜尋至同日十八時三十分許，然均無
    所獲。甲○○、丁○○、戊○○及乙○○四人於同日十九時許返回中寮港後，因
    害怕何春進失蹤一事會使乙○○無照營業一事曝光及連累己○○及使何春進家屬
    無法獲得保險理賠等問題發生，遂共同協議（即基於共同之犯意聯絡），由甲○○以何春進於其位於臺東縣綠島鄉中寮村二之九號住處失蹤為由向臺東縣警察局
    臺東分局綠島分駐所報案，甲○○便於翌日（即九十一年五月三十日）二十時三
    十分許，向綠島分駐所報案，而由值班警員丙○○受理，其便向丙○○謊報何春
    進係於九十一年五月二十九日二十二時許在其住處外出未歸，而請求警方協尋，
    致使丙○○將此不實事項登載於其職務上所掌之受理各類案件記錄表上，而足生
    損害於何春進受救援之權益，何春進因而至今仍未尋獲。因認被告乙○○、甲○○、丁○○、戊○○四人共同涉犯刑法第二百十四條之使公務員登載不實罪嫌，
    而被告乙○○另與己○○共同涉有刑法第二百十三條之公文書不實登載罪嫌等語
    。
二、本件公訴意旨認被告乙○○、甲○○、丁○○、戊○○四人共同涉犯前開使公務
    員登載不實之罪嫌，及認被告乙○○另與己○○共同涉犯上開公務員登載不實罪
    嫌，無非係以被告甲○○、丁○○、戊○○於警詢中之自白、證人丙○○於警詢
    中之證言、證人己○○於偵查中之陳述，及卷附之公館安檢站安檢簿影本、綠島
    分駐所受理各類案件記錄表影本，並以被告乙○○所辯與被告甲○○、證人己○○之所陳不符而不足採等，為主要論據。訊據被告甲○○自承：係伊去報何春進
    外出失蹤，其他三位被告只知伊去報失蹤，不知伊報案內容等語；被告乙○○、
    丁○○、戊○○則堅決否認上開犯行，均辯稱：係甲○○去報案，渠等不知道報
    案內容等語；被告乙○○另辯稱：伊在報關時只告訴己○○有五人出海，並沒有
    告知有林志鵬，不知己○○為何會登記為林志鵬等語。
三、按犯罪事實應依證據認定之，無證據不得推定其犯罪事實；又不能證明被告犯罪
    者，應諭知被告無罪之判決，刑事訴訟法第一百五十四條、第三百零一條第一項
    分別定有明文。又按刑法第二百十四條所謂使公務員登載不實事項於公文書罪，
    須一經他人之聲明或申報，公務員即有登載之義務，並依其所為之聲明或申報予
    以登載，而屬不實之事項者，始足構成；若其所為聲明或申報，公務員尚須為實
    質之審查，以判斷其真實與否，始得為一定之記載者，即非本罪所稱之使公務員
    登載不實（最高法院著有七十三年度台上字第一七一０號判例參照）。另刑法第
    二百十三條之登載不實罪，不僅犯罪主體須為公務員，且犯罪客體須為其職務上
    所掌之公文書，始克成立。
四、經查：
（一）被告乙○○、甲○○、丁○○、戊○○，使公務員登載不實部分：
  １、依「警察機關受理民眾刑案報案作業要點」第五點「填具報案三聯單權責規定
      」為：處理員警應於填單前確遵「警察偵查犯罪規範」第三章第五節勘驗搜證
      之規定，落實現場勘查及蒐集跡證等工作；有關填單方式、程序及權責詳如後
      表：
            ┌─────┬───────────────────────┐
            │方  程 權 │                                              │
            │ 式  序 責│ 填表權責規定                                 │
            ├─────┼───────────────────────┤
            │親自報案  │一  由值班（日）人員受理後，詢明報案人身分、簡│
            │          │    要案情等事項詳實記錄或製作筆錄，立即派遣備│
            │          │  勤人員或通報線上警網至現場處理，認定案情後│
            │          │    ，由備勤或實際處理人員填寫。              │
            ├─────┼───────────────────────┤
      且警方對於民眾失蹤報案之內容有實質審查權限一節，亦經證人即台東縣警察
      局負責受理失蹤人口報案之員警林本財在原審結稱：警方受理失蹤人口之報案
      有（審查）權限，並非報案失蹤，就認定實際上失蹤，例如報案失蹤覺得有可
      疑時，還是可以去追查、查證；再如本件係落海失蹤，但如果有人報案係外出
      失蹤，警方仍有權限去追查、查證等語甚詳。顯見警察機關受理民眾報案，於
      登載「受理各類案件記錄表」時，應為實質之審查以判斷其真實與否，始得為
      一定之記載，至堪確認。
  ２、本件受理被告甲○○報案何春進失蹤之臺東縣警察局臺東分局綠島分駐所員警
      ，依「警察機關受理民眾刑案報案作業要點」，就報案內容既有實質審查權，
      已如前述。揆諸前揭判例意旨，則不論報案內容是否屬實，即無成立刑法第二
      百十四條之使公務員登載不實罪之餘地。公訴意旨認被告乙○○、甲○○、丁○○、戊○○四人虛報失蹤內容，係觸犯刑法第二百十四條之使公務員登載不
      實罪，自有未合。
（二）被告乙○○公文書不實登載部分：
  １、公訴人認被告乙○○涉犯刑法第二百十三條之公務員登載不實罪嫌，無非係以
      具特定身分關係之己○○成立犯罪為前提。然本件己○○部分，公訴人以其為
      現役軍人法院對之無審判權，而為不起訴處分後，將之移送國防部東部地方軍
      事法院檢察署偵辦；經國防部東部地方軍事法院檢察署檢察官以己○○並非故
      意為不實登載，犯罪嫌疑不足，而為不起訴處分，有該署九十二年蓮偵字第０
      五二號不起訴處分書附於本院卷可憑。
  ２、本件值班之安檢員己○○（具公務員身分），因過失在其所掌之安檢簿（正式
      名稱為「安檢站他港籍漁船筏進出港紀錄簿」），將出港人「何春進」之姓名
      登載為「林志鵬」，並不構成刑法第二百十三條之公務員登載不實罪，已如前
      述。則未具公務員身分，又未職掌公文書之被告乙○○，更不可能構成刑法第
      二百十三條之公務員登載不實罪。公訴人未查明己○○是否成立犯罪，而逕就
      被告乙○○部分認與之成立共犯而提起公訴，更顯未洽。
（三）綜上所述，被告等人行為均不符刑法第二百十四條、第二百十三條之構成要件
      ；原審因依上開之規定諭知被告等均無罪之判決，經核洵無不合。檢察官未查
      明相關法規及己○○偵查結果，即逕行提起上訴謂被告等應成立起訴罪名云云
      ，核無理由，應予以駁回。
據上論斷，應依刑事訴訟法第三百六十八條，判決如主文。
本案經檢察官李土城到庭執行職務。
中      華      民      國    九十二    年      七      月      二      日
                                    審判長法官  吳  鴻  章
                                          法官  黃  永  祥
                                          法官  林  德  盛
右正本證明與原本無異。
本件被告甲○○、丁○○、戊○○部分，及被告乙○○被訴使公務員登載不實部分，
不得上訴。
檢察官如不服本判決被告乙○○被訴公文書不實登載部分，應於送達後十日內，向本
院提出上訴狀。其未敘述理由者，並應於提出上訴狀後十日內向本院補提理由狀 (須
附繕本)。
                                       書記官  劉  夢  蕾
中      華      民      國    九十二    年      七      月      二      日


司法院資訊處製作；財團法人民間司法改革基金會備份。
